【裁判字號】    97,行商訴,9
【裁判日期】    971002
【裁判案由】    商標註冊
【裁判全文】
智慧財產法院行政判決
                                 97年度行商訴字第00009號
                                民國97年9月18日辯論終結
原      告  甲○○
訴訟代理人  林孜俞律師
被      告  經濟部智慧財產局
代  表  人  乙○○（局長）住同上
訴訟代理人  丙○○
上列當事人間因商標註冊事件，原告不服經濟部中華民國97年5
月8日經訴字第09706106590 號訴願決定，提起行政訴訟。本院
判決如下：
    主  文
原告之訴駁回。
訴訟費用由原告負擔。
    事  實
一、事實概要：原告前於96年3 月30日以「回味天香」商標，指
    定使用於商標法施行細則第13條所定商品及服務分類表第29
    類之「肉類速食調理包、冷凍肉類速食調理包、海鮮速食調
    理包、冷凍海鮮速食調理包、水產速食調理包、冷凍水產速
    食調理包、肉汁、濃縮肉汁、肉湯、濃縮肉湯、牛肉清湯、
    濃縮牛肉清湯、牛肉清湯湯料、藥膳肉湯、速食濃縮肉湯、
    魚湯、高湯、速食濃縮海鮮湯、速食海鮮湯、肉湯湯料」商
    品，向被告申請註冊。經被告審查，認本件商標與據以核駁
    之註冊第914783號「天香」商標構成近似，復均指定使用於
    同一或類似商品，有致相關消費者混淆誤認之虞，應不准註
    冊，以97年1 月30日商標核駁第304854號審定書為應予核駁
    之處分。原告不服，提起訴願，經遭駁回，遂向本院提起行
    政訴訟。
二、兩造聲明：
  (一)原告聲明求為判決：
    1.訴願決定及原處分均撤銷。
    2.被告應就第096014607 號「回味天香」商標申請案為准予
      註冊之審定。
    3.訴訟費用由被告負擔。
  (二)被告聲明求為判決：
    1.原告之訴駁回。
    2.訴訟費用由原告負擔。
三、兩造之爭點：
  (一)原告主張之理由：
  1.兩商標非屬相同或近似：
  外觀上並無近似：
    註冊第914783號「天香」商標之中文「天香」與本案系爭商
    標「回味天香」亦部分相同。須加說明者為上述兩案雖兩者
    均屬於文字商標，實際上與系爭商標實乃大相逕庭，查被告
    公布之「混淆誤認之虞審查基準」5.2.3 判斷商標近似，應
    以商標圖樣整體為觀察此乃係由於商標呈現在商品或服務之
    消費者眼前的是整體圖樣，而非割裂為各部分分別呈現。亦
    即商標之審查以通體審查為原則，系爭商標圖樣僅僅以中文
    為主體，而據爭商標雖亦為中文字體所構成，但兩商標圖樣
    之構成繁簡有別，當非不易分辨，而於異時異地隔離觀察，
    應無使一般消費者混淆誤認之虞。既兩造商標以異時異地隔
    離觀察亦可易見其相異之處，實難謂兩商標為相近似之商標
    。況就本案兩造商標整體來看，兩者字數、文字結構配置顯
    係不同，故兩造商標外觀並不構成近似！
  兩造商標觀念上並無近似：
    系爭商標「回味天香」實具有與據爭商標不同之義涵，中國
    文字博大精深處在於其文字組合之多變，蓋中文字具有一字
    多義之特性，故常得以藉文字之排列、隱喻、使用技巧，成
    就詩詞豐富多變之優美、雋永流芳之經典；本案原告( 系爭
    商標申請人) 之主觀想法，實乃欲將「回味」一詞之意境提
    昇至綜括(1) 還，走向原來的地方：曲折，環繞，旋轉：乃
    為秉持力求變化創新卻又不失原本最誠摯之初衷( 還原本味
    ；回味) 融入系爭商標；(2) 曲折，環繞，旋轉：如同典故
    出自《列子集釋》卷五〈湯問篇〉之「餘音繞樑，三日不絕
    」，日後卻用來形容聲音之動聽一般，系爭商標「回味」亦
    寓有此意，蓋期盼是項商品之使用者，均能留下深刻印象，
    屬於一種隱喻。而系爭商標「回味天香」之結構，實為文法
    上省略主詞( 某人) 之完整詞句，接續「天香」二字，具有
    與據爭商標「天香」不能比擬之意境，是故「回味天香」具
    備上述多項觀念、意涵，與據爭商標「天香」難謂為近似。
  本案據爭商標與系爭商標間，於外觀、觀念兩者中，著實無
    發生消費者混淆誤認之情事。且隨著社會的快速發展，消費
    者對商標的識別力亦大為提高，因此對於商標的審查基準，
    應以多元化的方式對待，以促進工商企業正常發展，並維護
    市場公平競爭性。況商標審查應就商標之整體性而為通盤考
    量，在維護商標秩序及不影響商標使用之公平性的大前提下
    ，若兩商標事實上的確不至於造成社會大眾混淆誤認，應得
    以允許其並存。
  2.兩商標指定商品領域不同，無使消費者誤認、混淆之可能：
  (1)「回味天香」係指定於「冷凍蔬菜速食調理包、蔬菜速食調
    理包、濃縮蔬菜湯、濃縮蔬菜湯（粉）、蔬菜湯）等商品，
    與據爭商標所指定之「燉雞、雞腿、臘肉、鮭魚肉、舌肉片
    、排骨、螺肉、家禽肉、羊肉、薑母鴨、魚丸、肉乾、肉酥
    、肉鬆、肉醬、肉汁、肉湯、肉絲、醃肉、薰肉、扣肉、肉
    丸、香腸、臘腸、火一腿、貢丸、珍珠丸子、燉肉、炸雞…
    」等商品類別如此之不同，且倘若加以仔細觀察，將不難發
    覺據以核駁商標「天香」( 註冊第914783號) 所指定商品全
    係葷食，而系爭商標則為素食，無論就販售之通路、飲食習
    慣與消費族群面觀察，完全無重疊可能；消費者當然得以清
    楚區別商品之來源。且若觀察被告以往曾核准註冊之商標案
    例中，同以「天香」為名且同屬第29類商品而獲准登記者所
    在多有，例如：
    註冊第1074901 號「天香」商標，指定使用於「雞蛋、鴨
      蛋、皮蛋、鹹蛋、滷蛋、蛋粉、蛋黃粉、蛋白粉、烏魚子
      、鳥蛋」等商品；註冊第1241922 號「天香」商標，指定
      使用於「麻油、胡麻油、芝麻油、香油、茶油、苦茶油、
      花生油、植物油、烹調用植物油、橄欖油、食用橄欖油」
      等商品；而商標文字中夾雜「天香」二字之商標而獲准者
      亦不在少數，且指定於各式商品種類。
    註冊第762280號「果色天香」商標，指定使用於「糖果，
      軟糖，飴糖，水果糖，牛奶糖，花生糖，芝麻糖，核棗糕
      ，巧克力糖，椰子糖，米果，月餅，餅乾，蘇打餅，烤餅
      ，甜餅，薄餅，沙其馬，綠豆糕，太陽餅，牛舌餅，荷葉
      餅，煎餅，麻糬，涼糕，鳳梨酥，開口笑，蠶豆酥，杏仁
      酥，燕麥棒，花生酥，蛋糕，麵包，羊羹，布丁」等商品
      ；註冊第1016344 號「松珍天香」商標，指定使用於「素
      米果、素餅干、素糕餅、素巧果、素穀製點心片、素蛋糕
      、素麵包、素咖哩餃、素三明治、素派餅。素餡餅、素包
      子、素燒賣、素肉圓、素圓宵、素湯圓、素年糕、素米糕
      、素涼糕、素糬、素碗粿、素油粿、素米粿、素小龍包
      、芋丸、素鍋貼、素刈包、素春捲、素蛋餅、素臘腸捲、
      素蘿蔔糕、素叉燒包、素雜糧饅頭、素紅龜粿。素粥、素
      飯、素筒仔米糕、素速食麵、素糯米腸、素肉粽、素油飯
      、素飯團、素便當、素壽司。素水餃、素餛飩、素麵條、
      素米粉、素麵線、素冬粉、素河粉。酵母、酵素」等商品
      。依舉重以明輕之法理：僅有「天香」二字且登記在相同
      類別之商品，都經被告認定不會使消費者混淆誤認，更何
      況非單純由「天香」二字構成之商標「回味天香」。
  (2)更者，被告所訂「商品及服務暨相互檢索參考資料」，應認
    為非一成不變之絕對標準，亦須輔以一般社會交易觀念、情
    況加以認定，而既然據爭商標主要係以葷食食品為主，系爭
    商標登記項目則以素食食品為主，不僅類別不同，社會大眾
    觀念上對於葷素商品亦有區別，毫無關聯性可言，以註冊第
    762280號與註冊第0000000 號相同標準觀之，同樣得以推得
    素食食品為主軸之系爭商標，亦得以同樣標準獲准登記；前
    揭商標相信當時於審查過程中，已經被告仔細推敲琢磨、深
    思熟慮，認為並無違反商標法第23條第1 項第13款之規定，
    始予核准。固然商標核准註冊之認定基準依被告審查之「個
    人審查拘束」原則，原告本不能置啄，惟基於商標審查之一
    致性與公平性，實應秉同處理；以此觀之，本案所申請之「
    回味天香」商標實無使相關消費者產生誤認混淆。
  (二)被告主張之理由：
  1.按商標「相同或近似於他人同一或類似商品或服務之註冊商
    標或申請在先之商標，有致相關消費者混淆誤認之虞者」
    ，不得註冊，為商標法第23條第1 項第13款前段所明定。所
    謂有致消費者混淆誤認之虞，係指商標給予消費者的印象，
    可能致使消費者混淆而誤認商品╱服務之來源，包括誤認來
    自不同來源的商品╱服務以為來自同一來源，或者誤認二商
    標之使用人間存在關係企業、授權關係、加盟關係或其他類
    似關係。而判斷是否有致消費者混淆誤認之虞，被告公告之
    「混淆誤認之虞」審查基準中，明列有各項相關參考因素，
    其中商標近似及商品類似二項要素，依前揭法條規定為必須
    具備之要件，其他參酌要素則視個案中是否存在而為斟酌，
    合先敘明。
  2.本案存在之相關因素之審酌：
  (1)商標是否近似暨其近似之程度：
    按商標近似係指二商標予人之整體印象有其相近之處，若其
    標示在相同或類似的商品╱服務上時，以具有普通知識經驗
    之消費者，於購買時施以普通之注意，可能會有所混淆而誤
    認二商品服務來自同一來源或誤認不同來源之間有所關聯（
    審查基準5.2.1 參照）。經核商標近似之判斷得就二商標外
    觀、觀念及讀音為觀察。本件原告申請註冊之商標圖樣「回
    味天香」，與據以核駁註冊第914783號「天香」商標之中文
    相較，兩者均為單純中文文字商標，其中「回味」意指吃過
    後對所食味道之回想，為習見描述語，又二者均以相同之「
    天香」二字作為識別部分，以具有普通知識經驗之消費者，
    於購買時施以普通之注意，可能會有所混淆而誤認二商品來
    自同一來源或雖不相同但有關聯之來源，應屬構成近似之商
    標。
  (2)商品是否類似暨其類似之程度按商品類似係指二個不同的商
    品，在功能、材料、產製者或其他因素上具有共同或關聯之
    處，如果標上相同或近似的商標，依一般社會通念及市場交
    易情形，易使商品消費者誤認其為來自相同或雖不相同但有
    關聯來源，則此二個商品間即存在類似的關係（審查基準5.
    3.1 參照）。本件商標指定使用之「肉類速食調理包、冷凍
    肉類速食調理包、海鮮速食調理包、冷凍海鮮速食調理包、
    水產速食調理包、冷凍水產速食調理包、肉汁、濃縮肉汁、
    肉湯、濃縮肉湯、牛肉清湯、濃縮牛肉清湯、牛肉清湯湯料
    、藥膳肉湯、速食濃縮肉湯、魚湯、高湯、速食濃縮海鮮湯
    、速食海鮮湯、肉湯湯料」商品與據以核駁商標指定使用之
    「燉雞、雞腿、臘肉、鮭魚肉、舌肉片、排骨、螺肉、家禽
    肉、羊肉、薑母鴨、魚丸、肉乾、肉酥、肉鬆、肉醬、肉汁
    、肉湯、肉絲、醃肉、薰肉、扣肉、肉丸、香腸、臘腸、火
    腿、貢丸、珍珠丸子、燉肉、炸雞、炸雞塊、鹽水雞、土窯
    雞、滷翅膀、紅燒豬肉、紅燒牛肉、速食濃縮肉湯、魚鬆、
    魚乾、魚絲、魚捲、魚漿、魚排、魚排、魚板、蟹肉、海參
    、干貝、蝦仁、炸蝦、蝦捲、薰魚、柴魚、蝦排、魚翅、魚
    板丸、紅燒鰻、魚肉塊、花枝丸、花枝漿、蝦仁丸、鱈魚香
    絲」商品相較，其原料、用途、功能相同或相近，且常來自
    相同之產製業者，或透過相同之行銷管道及販賣場所進行銷
    售，如標示相同或近似的商標，依一般社會通念及市場交易
    情形，易使一般商品消費者誤認其為來自相同或雖不相同但
    有關聯之來源，則兩造商標所指定使用之商品間應屬存在相
    當程度之類似關係。
  (3)綜合判斷前述有關兩造商標在圖樣近似及商品類似之程度等
    因素，一般消費者極有可能誤認二商標之商品為同一來源之
    系列商品，或者誤認二商標之使用人間存在關係企業、授權
    關係、加盟關係或其他類似關係，而產生混淆誤認情事，自
    有前揭法條規定之適用。至原告所舉註冊第0000000 號「天
    香」、第0000000 號「天香」、第762280號「果色天香」及
    第1016344 號「松珍天香」等商標核准案例，經查指定商品
    不同、案情有別，且依商標個案審查拘束原則，自不得比附
    援引，執為本件商標應予核准之論據。
    理  由
一、按商標「相同或近似於他人同一或類似商品或服務之註冊商
    標或申請在先之商標，有致相關消費者混淆誤認之虞者」，
    不得註冊，為商標法第23條第1 項第13款本文所規定。所謂
    「有致相關消費者混淆誤認之虞」者，係指兩商標因相同或
    構成近似，致使相關消費者誤認為同一商標，或雖不致誤認
    二商標為同一商標，但極有可能誤認二商標之商品／服務為
    同一來源之系列商品／服務，或誤認二商標之使用人間存在
    關係企業、授權關係、加盟關係或其他類似關係而言。而判
    斷有無混淆誤認之虞，則應參酌商標識別性之強弱、商標之
    近似及商品／服務類似等相關因素之強弱程度、相互影響關
    係及各因素等綜合認定是否已達有致相關消費者產生混淆誤
    認之虞。
二、本件原告前於96年3 月30日以「回味天香」商標，指定使用
    於商標法施行細則第13條所定商品及服務分類表第29類之「
    肉類速食調理包、冷凍肉類速食調理包、海鮮速食調理包、
    冷凍海鮮速食調理包、水產速食調理包、冷凍水產速食調理
    包、肉汁、濃縮肉汁、肉湯、濃縮肉湯、牛肉清湯、濃縮牛
    肉清湯、牛肉清湯湯料、藥膳肉湯、速食濃縮肉湯、魚湯、
    高湯、速食濃縮海鮮湯、速食海鮮湯、肉湯湯料」等商品申
    請註冊，經被告審查，認本件商標與據以核駁之註冊第9147
    83號「天香」商標構成近似，復均指定使用於同一或類似商
    品，有致相關消費者混淆誤認之虞，以97年1 月30日商標核
    駁第304854號審定書為應予核駁之處分。原告不服，提起訴
    願，經遭駁回，遂向本院提起行政訴訟。兩造之主張各如事
    實欄所載，其爭點厥為本件商標是否有商標法第23條第1 項
    第13款規定不得註冊之情形？
三、本院判斷如下：
    (一)按商標近似之判斷得就二商標外觀、觀念及讀音為觀察。
      經查，本件商標圖樣係單純由中文「回味天香」所構成，
      而據以核駁商標圖樣則單純由中文「天香」所構成，二者
      之字體及字數雖有差異，惟均有相同之中文「天香」二字
      ，兩者均為單純中文文字商標，均以相同之「天香」二字
      作為識別部分，於異時異地隔離觀察，以具有普通知識經
      驗之消費者，於購買時施以普通之注意，可能會有所混淆
      而誤認二商品來自同一來源或雖不相同但有關聯之來源，
      應屬構成近似之商標。原告雖稱本件商標圖樣為其所獨創
      ，不僅表達產品之香氣，也強調吃過之後，回想甘美的味
      道，故「回味天香」與「天香」，在觀念及意義上迥異云
      云。然查，客觀上一般消費者於消費時，多憑著對商標未
      必清晰完整之印象，在不同時間或地點，作重覆消費選購
      行為，至商標所有人就該商標之創意來源或欲代表之意義
      等主觀上因素，允非消費者得由其商標圖樣之外觀形式所
      知悉，故判斷商標是否近似，係以商標整體圖樣在客觀上
      所呈現予消費者之印象為依據，是原告所稱，尚難據為本
      件二商標非屬近似之論據。
    (二)次查，本件系爭商標指定使用之「肉類速食調理包、冷凍
      肉類速食調理包、海鮮速食調理包、冷凍海鮮速食調理包
      、水產速食調理包、冷凍水產速食調理包、肉汁、濃縮肉
      汁、肉湯、濃縮肉湯、牛肉清湯、濃縮牛肉清湯、牛肉清
      湯湯料、藥膳肉湯、速食濃縮肉湯、魚湯、高湯、速食濃
      縮海鮮湯、速食海鮮湯、肉湯湯料」等商品，與據以核駁
      商標指定使用之「燉雞、雞腿、臘肉、鮭魚肉、舌肉片、
      排骨、螺肉、家禽肉、羊肉、薑母鴨、魚丸、肉乾、肉酥
      、肉鬆、肉醬、肉汁、肉湯、肉絲、醃肉、薰肉、扣肉、
      肉丸、香腸、臘腸、火腿、貢丸、珍珠丸子、燉肉、炸雞
      、炸雞塊、鹽水雞、土窯雞、滷翅膀、紅燒豬肉、紅燒牛
      肉、速食濃縮肉湯、魚鬆、魚乾、魚絲、魚捲、魚漿、魚
      排、魚排、魚板、蟹肉、海參、干貝、蝦仁、炸蝦、蝦捲
      、薰魚、柴魚、蝦排、魚翅、魚板丸、紅燒鰻、魚肉塊、
      花枝丸、花枝漿、蝦仁丸、鱈魚香絲」等商品相較，二者
      皆為肉類加工或調理食品，其原料、用途、功能相當，且
      常來自相同之產製業者，依一般社會通念及市場交易情形
      ，應屬同一或高度類似之商品。原告雖主張系爭商標係指
      定於「冷凍蔬菜速食調理包、蔬菜速食調理包、濃縮蔬菜
      湯、濃縮蔬菜湯（粉）、蔬菜湯」等素食商品云云，惟與
      其商標註冊申請書所載指定商品名稱不符（見商標核駁卷
      第6 頁），所述自難採信。
    (三)衡酌兩商標高度近似之程度及其指定使用係屬高度類似之
      商品，如標示相同或近似的商標，依一般社會通念及市場
      交易情形，一般消費者極有可能誤認二商標之商品為同一
      來源之系列商品，或者誤認二商標之使用人間存在關係企
      業、授權關係、加盟關係或其他類似關係，而產生混淆誤
      認情事；是本件商標申請註冊，自有首揭法條規定之適用
      。
四、至原告所舉註冊第0000000 號、第0000000 號「天香」、第
    762280號「果色天香」、第1016344 「松珍天香」商標等案
    例。經核前揭諸商標圖樣，其商品類別皆與本件商標不同，
    案情仍屬有別，基於商標審查個案拘束原則，亦不得以彼例
    此，執為本件商標亦應准予註冊之論據。
五、綜上所述，本件商標有商標法第23第1 項第13款規定不得註
    冊之情形，原告所訴核不足採。從而，被告所為本件核駁之
    處分，洵無違誤，訴願決定予以維持，亦無不合。原告仍執
    前詞及個人主觀之見解，請求撤銷訴願決定及原處分，並命
    被告為准予本件商標註冊之審定，均無理由，應予駁回。
據上論結，本件原告之訴為無理由，爰依行政訴訟法第98條第1
項前段，判決如主文。
中    華    民    國    97    年    10    月    2     日
                  智慧財產法院第一庭
                              審判長法  官  李得灶
                                    法  官  汪漢卿
                                    法  官  王俊雄
以上正本係照原本作成。
如不服本判決，應於送達後20日內，向本院提出上訴狀並表明上
訴理由，如於本判決宣示後送達前提起上訴者，應於判決送達後
20日內補提上訴理由書（須按他造人數附繕本）。
中    華    民    國    97    年    10    月    3     日
                                    書記官  王英傑


司法院資訊處製作；財團法人民間司法改革基金會備份。
